臺灣花蓮地方法院刑事判決　　　　　　　　　　　　　　　九十年度自字第五五號
　　自　訴　人　甲○○
　　被　　　告　乙○○
右列被告因誣告案件，經自訴人提起自訴，本院判決如左：
    主  文
乙○○無罪。
    理  由
一、自訴意旨略以：緣被告乙○○於民國九十年一月間，經本院民事執行處拍定買得
    自訴人甲○○之妻江金蓮所有之花蓮市○○段八十六、八十七地號土地及其上建
    物，被告明知自訴人所有（以自訴人之子張凱登為所有權人）於比鄰上開土地、
    坐落同段八十六之一地號土地之西側，於六十六年間，即已築有籬笆作為圍籬，
    且被告雖拍定上開土地，自訴人對福德段八十六之一地號土地基於所有權之行使
    ，嗣以鐵皮圍牆加以阻隔，屬其正當權利之使用，並無妨害自由之嫌，竟於九十
    年九月十七日，向花蓮縣警察局花蓮分局中正派出所（下簡稱中正派出所）提出
    告訴，認自訴人涉嫌妨害自由，自訴人嗣經臺灣花蓮地方法院檢察署（下簡稱花
    蓮地檢署）檢察官以九十年度偵字第二七九三號處分不起訴，因認被告涉有刑法
    第一百六十九條第一項之誣告罪嫌云云。
二、按犯罪事實應依證據認定之，無證據不得推定其犯罪事實。又不能證明被告犯罪
    者，應諭知無罪之判決，刑事訴訟法第一百五十四條、第三百零一條第一項定有
    明文。又誣告罪之成立以意圖他人受刑事處分或懲戒處分，而為虛偽之告訴告發
    報告者為要件。所謂虛偽係指明知無此事實故意捏造而言，若告訴人誤認有此事
    實或以為有此嫌疑，自不得指為虛偽，即難科以本罪（參照最高法院四十年度台
    上字第八十八號判例意旨），次按誣告罪之成立，以告訴人所訴被訴人之事實必
    須完全出於虛構為要件，若有出於誤會或懷疑有此事實而為申告，以致不能證明
    所訴之事實為真實，縱被訴人不負刑責，而告訴人本缺乏誣告之故意，亦難成立
    誣告罪名（參照最高法院四十四年台上字第八九二號判例意旨）。
三、自訴人認被告涉嫌誣告罪，僅以被告明知自訴人於六十六年在花蓮市○○段八十
    六之一地號即興建圍籬，雖自訴人再以鐵皮牆阻隔封閉，然其基於所有權之行使
    ，並無妨害自由，且經花蓮地檢署檢察官為不起訴處分為論據。訊據被告乙○○
    堅決否認上開犯行，辯稱：「在法院點交時，我們有同意留一條路，互相通行。
    但那道牆是九十年九月七日新建的，我覺得設置圍牆，阻斷我的唯一的通路，所
    以涉嫌妨害自由，所以才提出告訴」等語。
四、經查：花蓮市○○段八十六之一地號土地係自訴人以其子張凱登登記為所有權人
    ，該地與同段八十六地號、八十七地號土地比鄰，嗣於九十年初，經被告拍得同
    段八十六地號、八十七地號土地，此業經被告、自訴人所是認，並有土地登記簿
    謄本三份、地籍圖影本一份在卷可參。福德段八十六之一地號土地鄰接花蓮市○
    ○街一側，原即有舊圍牆一座，嗣被告拍得上開二筆土地後，自訴人於九十年二
    月間再將圍牆阻隔，封閉與重慶街之出入，此業據自訴人於花蓮地檢署九十年度
    偵字第二七九三號案件（下簡稱該案）警訊中陳稱：「因出入口是屬於我兒子的
    ，並沒有賣給乙○○，也不給他走路用的，他的房子後面也可出入，所以才把重
    慶路出入口封起來，以鐵皮圍起。」、「（問：當時居住重慶路四二六號時出入
口設在重慶路，當時是否有圍牆？）有圍牆但沒有封起來。（以上見該案卷九十
    年九月十七日警訊筆錄）」、「（問：你搭建圍籬前有無告知乙○○？）沒有」
    、「我是在九十年約二月份法院點交後，我就在我兒子的土地上搭建圍籬」（以
    上見該案卷九十年九月十八日警訊筆錄）等語甚明，故上開事實非被告所虛構。
    次查，因自訴人將上開出入口以鐵皮封閉，嗣該鐵皮遭毀損，自訴人推認係被告
    所為，遂於九十年九月十日至中正派出所申告被告涉嫌毀損（該案業經本院以九
    十年度易字第五六四號判決無罪在案），被告始於同年月十七日至中正派出所對
    自訴人提出妨害自由之告訴（見該案卷九十年十月十七日警訊筆錄），是以，因
    被告所拍得之土地係屬袋地，而被告拍定後，自訴人即將其所有之福德段八十六
    之一地號土地於接鄰重慶街之出入口以鐵皮封閉，被告因認其權益受損、無法以
    便捷之方式進出重慶街，認自訴人涉有刑法第三百零四條妨害自由罪嫌，而提出
    告訴，嗣該案經花蓮地檢署檢察官以自訴人並未施用強暴、脅迫使人行無義務之
    事或妨害人行使權利之情事，至多僅屬民事上之糾葛為由，認定自訴人涉嫌妨害
    自由之罪嫌不足，而為不起訴處分，此有該案偵查卷、警訊卷影本各一份、不起
    訴處分書一份附卷可參，然因被告就自訴人以鐵皮阻隔福德段八十六、八十六之
    一等情，並非虛構，僅其所指訴之事實，經檢察官偵查後，認不該當刑法妨害自
    由罪之構成要件，而為告訴人不起訴處分，故被告係對法律構成要件有所誤認而
    提出告訴，尚無憑空捏造莫須有之情節，故參諸前揭判例意旨，本件實不能因告
    訴人獲不起訴處分確定，而遽認被告有誣告之犯行。
四、綜上所述，本件依前揭最高法院判例之意旨，被告自難以刑法第一百六十九條第
    一項之誣告罪相繩。此外，復查無任何積極證據證明被告確有誣告之犯行，應認
    被告被訴之犯罪事實不能證明，依法即應為被告無罪之諭知。
據上論斷，應依刑事訴訟法第三百四十三條、第三百零一條第一項，判決如主文。
中      華      民      國    九十一    年      六      月      四      日
                              臺灣花蓮地方法院刑事庭
                                  法  官  鄭  培  麗
右正本證明與原本無異。
如對本判決不服，應於送達後十日內，向本院提出上訴狀。（應抄附繕本）告訴人或
被害人如對於本判決不服者，應具備理由請求檢察官上訴，其上訴期間之計算係以檢
察官收受判決正本之日期為準。
                                  法院書記官
中      華      民      國    九十一    年      六      月      五      日
